【裁判字號】    95,台上,4528
【裁判日期】    950817
【裁判案由】    違反藥事法
【裁判全文】
最高法院刑事判決            九十五年度台上字第四五二八號
    上  訴  人  甲○○
    選任辯護人  陳雅娟律師
                蘇吉雄律師
                陳忠鎣律師
上列上訴人違反藥事法案件，不服臺灣高等法院臺南分院中華民
國九十五年六月一日第二審更審判決（九十年度上更(一)字第三五
二號，起訴案號：臺灣臺南地方法院檢察署八十四年度偵字第九
０六三號、第九五一九號、第一一九二四號），提起上訴，本院
判決如下：
    主  文
原判決撤銷，發回臺灣高等法院臺南分院。
    理  由
本件原判決認定：上訴人甲○○係臺南縣永康市○○街六四號立
胺酵素股份有限公司（下稱立胺公司）負責人，從事木瓜粉、鳳
梨酵素之製造、批發，飼料用各種酵素（保力胺）及植物性綜合
酵素（保力胺－Ｐ）之批發及有關業務之進出口貿易等業務，並
於民國七十三年間，將該公司（原名為立胺酵素工業有限公司，
至八十三年始更名）生產之「保力胺－Ｓ」向臺灣省農林廳申請
飼料製造登記證，經核准登記為「台省農畜飼製字第 16632號」
之一般禽畜飼料用添加物在案，嗣八十二年間民間興起健康養身
熱，經其妹陳姵玲介紹而認識之盧正光（陳、盧二人經另案判刑
在案，現在上訴審理中）向伊表示可以將添加鳳梨酵素之保力胺
－Ｓ推廣供人食用，以賺取暴利，渠等認機不可失，竟自八十二
年十月間起，均明知鳳梨酵素未經行政院衛生署核准，不得擅自
製造，竟未經核准，並基於概括之犯意，擅自連續將每公克鳳梨
酵素活性含量為超過1.4乘10之4次方casein digestion units／
g 之物，摻入「保力胺－Ｓ」內製造成偽藥，復與盧正光、陳姵
玲、江兆鶴（江兆鶴亦經另案判刑在案）基於意圖為自己不法所
有及販賣偽藥牟利之概括犯意聯絡，由上訴人將原飼料用包裝上
雞、豬圖樣及「飼料用」等字樣除去，並將原經核准供飼料用之
字號「台省農畜飼製字第16632 號」中「畜飼」二字刪除，列印
為「台省農製字第16632 號」，再由設在臺北市○○○路一六八
號二樓保力胺股份有限公司（下稱保力胺公司，原名為保力安公
司）董事長盧正光，於八十二年底增列醫療效能說明及可充人體
藥性服用等文字，同時印製書刊說明誇示「保力胺－Ｓ」具有治
療胃潰瘍、高血壓、風濕、關節炎、便秘等醫療效能，並由上訴
人在立胺公司改變包裝大量生產，自八十三年一月間起，由盧正
光、陳姵玲、江兆鶴負責以保力胺公司名義，號稱係健康食品，
以多層次傳銷方式在臺灣地區販售供人食用，致使不知情之張政
富、湯金菊之夫鄧茂林（嗣已死亡）及其他民眾誤信具有前揭療
效，而以每包新臺幣（下同）一千三百六十五元（上訴人係以二
百二十元賣與盧正光）之代價購買食用，嗣於八十四年七月間，
因經衛生機關查問，乃將「保力胺－Ｓ」外包裝改成「保力胺－
ＳＰ」，惟成分仍相同，並承續前揭概括之犯意聯絡，以同一方
法販售牟利，共計詐騙金額達六億餘元。嗣因張政富、林棟星、
張清華等人服用後發現身體有異，湯金菊因其夫鄧茂林誤信「保
力胺－Ｓ」可治病，服用後身體轉壞（鄧茂林雖死亡，但查無證
據足以證明食用「保力胺－Ｓ」致死），乃向調查單位檢舉，始
由法務部調查局臺南縣調查站（下稱臺南縣調查站）向臺灣臺南
地方法院檢察署檢察官聲請核發搜索票，於八十四年九月五日至
立胺公司搜索而查獲，扣得上訴人所有之如原判決附表所示之物
等情。因將第一審科刑判決撤銷，改判依牽連犯，從一重論處上
訴人連續製造偽藥罪刑（處有期徒刑三年）；固非無見。
惟查：（一）行為後法律有變更者，適用裁判時之法律，但裁判
前之法律有利於行為人者，適用最有利於行為人之法律；裁判時
刑法第二條第一項定有明文（現行刑法修正為：行為後法律有變
更者，適用行為時之法律。但行為後之法律有利於行為人者，適
用最有利於行為人之法律）。上訴人行為後，藥事法已於九十三
年四月二十一日修正公布，同年月二十三日施行（下稱修正後藥
事法）。其第八十二條第一項規定修正為：製造或輸入偽藥或禁
藥者，處十年以下有期徒刑，得併科新臺幣一千萬元以下罰金；
第八十三條第一項規定修正為：明知為偽藥或禁藥，而販賣、供
應、調劑、運送、寄藏、牙保、轉讓或意圖販賣而陳列者，處七
年以下有期徒刑，得併科新臺幣五百萬元以下罰金。原判決未比
較新舊法之適用，自有理由不備之違法。（二）刑法總則於其他
法令有刑罰之規定者，亦適用之，為刑法第十一條前段所明定。
又供犯罪所用之物，除有特別規定者外，依同法第三十八條第一
項第二款、第三項規定，以屬於犯人者為限，固得予以沒收；惟
依藥事法查獲供製造、調劑偽藥、禁藥之器材，不問屬於犯人與
否，沒收之，為修正後該法第八十八條明文規定（修正前藥事法
第八十八條亦有相同規定），則藥事法上開規定為刑法第三十八
條第一項第二款之特別法，自應優先於刑法適用。原判決認定：
「臺南縣調查站調查員，於八十四年九月五日至立胺公司搜索查
扣得上訴人所有之如原判決附表所示之物」、「附表：製造偽藥
（原判決誤載為『造』）所用之機器及器材（詳調查卷第五十四
頁至第五十六頁所示之照片）」；如若無誤，則各該製造偽藥之
機器、器材，自應依藥事法第八十八條規定，併為沒收之諭知，
原判決竟依刑法第三十八條第一項第二款規定，併為沒收之宣告
，顯有適用法則不當之違法。（三）有罪判決書所記載之犯罪事
實，為論罪科刑適用法律之基礎，故凡於適用法律有關之重要事
項，必須詳加認定，明確記載，然後於理由內敘明犯罪事實所憑
之證據及認定之理由，始足為適用法律之依據；若事實未有此記
載，而理由加以說明，為理由失其依據；如事實有此記載，理由
未予說明，則為理由不備；按諸刑事訴訟法第三百七十九條第十
四款規定，其判決當然為違背法令。又刑法總則於其他法令有刑
罰之規定者，亦適用之，為刑法第十一條前段所明定。而供犯罪
所用之物，除有特別規定者外，依同法第三十八條第一項第二款
、第三項規定，以屬於犯人者為限，始得予以沒收。原判決就其
附表所示之物，均依刑法第三十八條第一項第二款「供犯罪所用
」之規定，併為沒收之宣告，惟於事實欄並未認定該等物品均係
供犯罪所用之物（見原判決正本第二頁倒數第三行、第四行），
已不足為適用法律之依據；另於理由內未說明認定該等物品均屬
於上訴人所有之所憑證據及其理由，亦屬理由不備。（四）依原
判決理由說明，係採納行政院衛生署八十八年十一月九日衛署藥
字第八八０六八三五八號函所載：「日本醫藥品集收載有鳳梨酵
素之成分，用法用量為一日八萬至十六萬單位，以鳳梨酵素為主
要成分藥品者，本署曾核准每錠一萬，每日八至十六錠不等之藥
品許可證，涉案之保力胺－Ｓ，依所附產品說明書之用法用量及
含量，則每日服食量高達三十九萬單位，已超出日本醫藥品集所
載鳳梨酵素之量，亦超出上述藥品許可證用於治療之量，且宣稱
可消炎抗菌、治療胃潰瘍、高血壓等醫療效能，故應依藥事法第
六條所稱藥品管理之」，為不利於上訴人之認定（見原審卷第一
宗第一三八頁），惟依卷附行政院衛生署訂頒之食品添加物使用
範圍及用量標準所載，關於酵素製劑之使用食品範圍及用量標準
、限制，乃規定：「可於各類食品中視實際需要適量使用」、「
限於食品製造或加工必須時使用」（見原審卷第二宗九十一年十
一月二十日審判筆錄前），並無限制酵素使用量之規定；而經濟
部商品檢驗局檢驗處八十五年五月一日檢驗生字第二六七五號簡
便行文表亦記載：「衛生署及日本皆未制定酵素之使用範圍及用
量標準」（見同上卷）。則前揭行政院衛生署八十八年十一月九
日衛署藥字第八八０六八三五八號函所載之每日服食量，其依據
為何﹖可否憑「每日服用量」作為「藥品」或「食品」之區別標
準﹖該函是否與行政院衛生署訂頒之上引食品添加物使用範圍及
用量標準牴觸﹖據該標準可否推翻行政院衛生署前開不利於上訴
人之函文﹖均待調查、釐清。以上，或係上訴意旨所指摘，或屬
本院得依職權調查之事項，應認原判決仍有撤銷發回更審之原因
。又原判決關於詐欺取財部分，因原判決認與上開發回部分，有
實質上一罪關係，基於審判不可分原則，應併予發回。
據上論結，應依刑事訴訟法第三百九十七條、第四百零一條，判
決如主文。
中    華    民    國  九十五  年    八    月   十七   日
                      最高法院刑事第十二庭
                          審判長法官  林  永  茂
                                法官  洪  文  章
                                法官  蘇  振  堂
                                法官  蕭  仰  歸
                                法官  何  菁  莪
      本件正本證明與原本無異
                                      書  記  官
中    華    民    國  九十五  年    八    月  二十四  日
                                                  M


司法院資訊處製作；財團法人民間司法改革基金會備份。
